---
title: "Análisis cuantitativo sobre la población venezolana en Cusco"
subtitle: "Informe técnico para tesis"
author: "Luz Abarca Paredes"
format:
  html:
    toc: false
    toc-depth: 3
    number-sections: true
    code-fold: false
    code-tools: false
    df-print: paged
execute:
  echo: false
  warning: false
  message: false
---

# Introducción {#introduccion}

Este informe presenta un análisis cuantitativo integral sobre la población venezolana en Cusco a partir de registros administrativos de empleo, migraciones, salud y educación.  
Se muestran resultados descriptivos, contrastes bivariados con pruebas de significancia y modelos multivariados explicativos, con una lectura orientada a decisiones y redacción de tesis.

En la parte final se incorpora un módulo de georreferenciación enfocado en **distritos de la provincia del Cusco**, usando shapefiles INEI 2023, para identificar patrones territoriales y hotspots locales.

# Enfoque del informe {#enfoque}

Este documento trabaja **dataset por dataset** con tres niveles:

1. **Descriptivo univariado** (tablas con `gt`, gráficos con `ggplot2` y versiones interactivas con `plotly`).
2. **Análisis bivariado** con pruebas de significancia.
3. **Análisis multivariado explicativo** con variables dependientes candidatas por fuente.

```{r}
#| label: setup
required_pkgs <- c(
  "tidyverse", "janitor", "gt", "plotly", "broom", "glue",
  "forcats", "scales", "patchwork", "modelsummary", "performance", "sf"
)

missing_pkgs <- required_pkgs[!vapply(required_pkgs, requireNamespace, logical(1), quietly = TRUE)]
if (length(missing_pkgs) > 0) {
  stop(
    "Faltan paquetes: ", paste(missing_pkgs, collapse = ", "),
    ". Instala con install.packages(...) y vuelve a renderizar."
  )
}

invisible(lapply(required_pkgs, library, character.only = TRUE))

theme_set(theme_minimal(base_size = 12))
options(dplyr.summarise.inform = FALSE)
options(scipen = 999)
```

```{r}
#| label: load-data
base_dir <- "."
data_dir <- file.path(base_dir, "datasets_finales", "01_limpios")
out_dir <- file.path(base_dir, "datasets_finales", "04_informe_qmd_outputs")
dir.create(out_dir, recursive = TRUE, showWarnings = FALSE)

files_needed <- c(
  "mtpe_empleo.csv",
  "migraciones_residencia.csv",
  "salud_atenciones.csv",
  "salud_afiliados.csv",
  "educ_basica.csv",
  "educ_superior_programas.csv",
  "educ_institutos.csv"
)

missing_files <- files_needed[!file.exists(file.path(data_dir, files_needed))]
if (length(missing_files) > 0) {
  stop("Faltan archivos en datasets_finales/01_limpios: ", paste(missing_files, collapse = ", "))
}

mtpe <- readr::read_csv(file.path(data_dir, "mtpe_empleo.csv"), show_col_types = FALSE) %>%
  mutate(across(where(is.character), ~stringr::str_squish(.x)))

mig <- readr::read_csv(file.path(data_dir, "migraciones_residencia.csv"), show_col_types = FALSE) %>%
  mutate(
    fecha_ingreso = as.Date(fecha_ingreso),
    across(where(is.character), ~stringr::str_squish(.x))
  )

salud_at <- readr::read_csv(file.path(data_dir, "salud_atenciones.csv"), show_col_types = FALSE) %>%
  mutate(
    fecha_afiliacion = as.Date(fecha_afiliacion),
    across(where(is.character), ~stringr::str_squish(.x))
  )

salud_af <- readr::read_csv(file.path(data_dir, "salud_afiliados.csv"), show_col_types = FALSE) %>%
  mutate(
    fecha_afiliacion = as.Date(fecha_afiliacion),
    across(where(is.character), ~stringr::str_squish(.x))
  )

educ_bas <- readr::read_csv(file.path(data_dir, "educ_basica.csv"), show_col_types = FALSE) %>%
  mutate(across(where(is.character), ~stringr::str_squish(.x)))

educ_sup <- readr::read_csv(file.path(data_dir, "educ_superior_programas.csv"), show_col_types = FALSE) %>%
  mutate(across(where(is.character), ~stringr::str_squish(.x)))

educ_ins <- readr::read_csv(file.path(data_dir, "educ_institutos.csv"), show_col_types = FALSE) %>%
  mutate(
    fecha_nacimiento = as.Date(fecha_nacimiento),
    across(where(is.character), ~stringr::str_squish(.x))
  )

resumen_fuentes <- tibble(
  dataset = c("mtpe", "migraciones", "salud_atenciones", "salud_afiliados", "educ_basica", "educ_superior", "educ_institutos"),
  filas = c(nrow(mtpe), nrow(mig), nrow(salud_at), nrow(salud_af), nrow(educ_bas), nrow(educ_sup), nrow(educ_ins)),
  columnas = c(ncol(mtpe), ncol(mig), ncol(salud_at), ncol(salud_af), ncol(educ_bas), ncol(educ_sup), ncol(educ_ins))
)

resumen_fuentes
```

```{r}
#| label: helpers
fmt_n_pct <- function(n, total) {
  paste0(scales::comma(n), " (", scales::percent(n / total, accuracy = 0.1), ")")
}

tabla_frecuencia_gt <- function(data, var, n_top = 15, title = NULL) {
  v <- rlang::ensym(var)
  total <- nrow(data)

  tab <- data %>%
    mutate(.cat = as.character(!!v), .cat = if_else(is.na(.cat) | .cat == "", "NA", .cat)) %>%
    count(.cat, sort = TRUE, name = "n") %>%
    mutate(pct = n / sum(n)) %>%
    slice_head(n = n_top)

  gt::gt(tab) %>%
    gt::tab_header(title = title %||% glue::glue("Distribución de {rlang::as_name(v)}")) %>%
    gt::fmt_percent(columns = pct, decimals = 1) %>%
    gt::fmt_number(columns = n, decimals = 0, use_seps = TRUE) %>%
    gt::cols_label(.cat = rlang::as_name(v), n = "n", pct = "%")
}

cramers_v <- function(tbl) {
  if (any(dim(tbl) < 2)) return(NA_real_)
  chi <- suppressWarnings(chisq.test(tbl, correct = FALSE))
  n <- sum(tbl)
  k <- min(nrow(tbl) - 1, ncol(tbl) - 1)
  if (k <= 0 || n <= 0) return(NA_real_)
  sqrt(as.numeric(chi$statistic) / (n * k))
}

prueba_chi <- function(data, x, y) {
  x <- rlang::ensym(x)
  y <- rlang::ensym(y)

  d <- data %>%
    transmute(
      x = as.factor(!!x),
      y = as.factor(!!y)
    ) %>%
    filter(!is.na(x), !is.na(y))

  tbl <- table(d$x, d$y)
  if (any(dim(tbl) < 2)) {
    return(tibble(
      prueba = "No aplicable",
      estadistico = NA_real_,
      gl = NA_real_,
      p_value = NA_real_,
      cramer_v = NA_real_,
      n = nrow(d)
    ))
  }

  chi <- suppressWarnings(chisq.test(tbl, correct = FALSE))
  tibble(
    prueba = "Chi-cuadrado",
    estadistico = as.numeric(chi$statistic),
    gl = as.numeric(chi$parameter),
    p_value = as.numeric(chi$p.value),
    cramer_v = cramers_v(tbl),
    n = nrow(d)
  )
}

prueba_num_vs_cat <- function(data, y_num, x_cat) {
  y <- rlang::ensym(y_num)
  x <- rlang::ensym(x_cat)

  d <- data %>%
    transmute(
      y = as.numeric(!!y),
      x = as.factor(!!x)
    ) %>%
    filter(!is.na(y), !is.na(x))

  n_groups <- n_distinct(d$x)
  if (n_groups < 2) {
    return(tibble(
      prueba = "No aplicable",
      estadistico = NA_real_,
      p_value = NA_real_,
      n = nrow(d),
      grupos = n_groups
    ))
  }

  if (n_groups == 2) {
    w <- wilcox.test(y ~ x, data = d, exact = FALSE)
    return(tibble(
      prueba = "Wilcoxon rango-suma",
      estadistico = as.numeric(w$statistic),
      p_value = as.numeric(w$p.value),
      n = nrow(d),
      grupos = n_groups
    ))
  }

  k <- kruskal.test(y ~ x, data = d)
  tibble(
    prueba = "Kruskal-Wallis",
    estadistico = as.numeric(k$statistic),
    p_value = as.numeric(k$p.value),
    n = nrow(d),
    grupos = n_groups
  )
}

tabla_modelo_gt <- function(modelo, exponentiate = FALSE, title = "Resultados del modelo") {
  broom::tidy(modelo, conf.int = TRUE, exponentiate = exponentiate) %>%
    filter(term != "(Intercept)") %>%
    mutate(across(where(is.numeric), ~round(.x, 4))) %>%
    gt::gt() %>%
    gt::tab_header(title = title) %>%
    gt::cols_label(
      term = "Término",
      estimate = ifelse(exponentiate, "Estimación (OR)", "Estimación"),
      conf.low = "IC low",
      conf.high = "IC high",
      p.value = "p-valor"
    )
}

norm_geo <- function(x) {
  x <- as.character(x)
  x <- stringr::str_squish(x)
  y <- iconv(x, from = "", to = "ASCII//TRANSLIT")
  y[is.na(y)] <- x[is.na(y)]
  y <- toupper(stringr::str_squish(y))
  y
}
```

# Resumen general {#resumen}

```{r}
resumen_fuentes %>%
  gt() %>%
  tab_header(title = "Tamaño de cada base analizada") %>%
  fmt_number(columns = c(filas, columnas), decimals = 0, use_seps = TRUE)
```

**Comentario de análisis.** La escala es claramente desigual: **MTPE** (`r scales::comma(resumen_fuentes$filas[resumen_fuentes$dataset=="mtpe"])`) y **salud_atenciones** (`r scales::comma(resumen_fuentes$filas[resumen_fuentes$dataset=="salud_atenciones"])`) concentran la mayor carga, mientras **educ_superior** (`r scales::comma(resumen_fuentes$filas[resumen_fuentes$dataset=="educ_superior"])`) y **educ_institutos** (`r scales::comma(resumen_fuentes$filas[resumen_fuentes$dataset=="educ_institutos"])`) deben leerse como evidencia exploratoria.

# MTPE - Empleo formal {#mtpe}

## Univariado {#mtpe-univariado}

```{r}
mtpe %>%
  summarise(
    n = n(),
    anio_min = min(anio, na.rm = TRUE),
    anio_max = max(anio, na.rm = TRUE),
    remuneracion_media = mean(remuneracion_soles, na.rm = TRUE),
    remuneracion_mediana = median(remuneracion_soles, na.rm = TRUE)
  ) %>%
  gt() %>%
  tab_header(title = "Resumen numérico MTPE") %>%
  fmt_number(columns = c(n, anio_min, anio_max), decimals = 0, use_seps = TRUE) %>%
  fmt_number(columns = c(remuneracion_media, remuneracion_mediana), decimals = 2, use_seps = TRUE)
```

**Comentario de análisis.** MTPE cubre `r min(mtpe$anio, na.rm=TRUE)`-`r max(mtpe$anio, na.rm=TRUE)` con `r scales::comma(nrow(mtpe))` observaciones. La media salarial (`r round(mean(mtpe$remuneracion_soles, na.rm=TRUE),2)`) supera la mediana (`r round(median(mtpe$remuneracion_soles, na.rm=TRUE),2)`), confirmando distribución sesgada hacia salarios altos.

```{r}
tabla_frecuencia_gt(mtpe, actividad_economica, n_top = 12, title = "Top 12 actividades económicas")
```

**Comentario de análisis.** El sector más frecuente es **`r mtpe %>% count(actividad_economica, sort=TRUE) %>% slice(1) %>% pull(actividad_economica)`** con `r scales::comma(mtpe %>% count(actividad_economica, sort=TRUE) %>% slice(1) %>% pull(n))` registros, mostrando concentración sectorial marcada.

```{r}
p_mtpe_trend <- mtpe %>%
  count(anio) %>%
  ggplot(aes(x = anio, y = n, group = 1)) +
  geom_line(linewidth = 1) +
  geom_point(size = 2) +
  scale_y_continuous(labels = scales::comma) +
  labs(
    title = "Evolución anual de registros MTPE",
    x = "Año",
    y = "Número de registros"
  )
p_mtpe_trend
```

**Comentario de análisis.** El máximo anual ocurre en `r mtpe %>% count(anio, sort=TRUE) %>% slice(1) %>% pull(anio)` (`r scales::comma(mtpe %>% count(anio, sort=TRUE) %>% slice(1) %>% pull(n))` casos). La trayectoria posterior mantiene volumen alto pero con oscilaciones.

```{r}
plotly::ggplotly(p_mtpe_trend)
```

**Comentario de análisis.** La versión interactiva ayuda a inspeccionar años puntuales con precisión y documentar hitos del comportamiento temporal.

```{r}
p_mtpe_remu <- mtpe %>%
  filter(!is.na(remuneracion_soles), remuneracion_soles > 0) %>%
  ggplot(aes(x = remuneracion_soles)) +
  geom_histogram(bins = 40, fill = "#2C7FB8", alpha = 0.8) +
  scale_x_continuous(labels = scales::comma) +
  labs(title = "Distribución de remuneración (S/)", x = "Remuneración", y = "Frecuencia")
p_mtpe_remu
```

**Comentario de análisis.** El histograma muestra forma de la distribución salarial (concentración y cola). Esto justifica modelar `log(remuneracion_soles)` en la sección multivariada.

## Bivariado (significancia) {#mtpe-bivariado}

```{r}
mtpe_bi <- mtpe %>%
  mutate(
    tamano_empresa_top = forcats::fct_lump_n(as.factor(tamano_empresa), n = 5),
    tipo_contrato_top = forcats::fct_lump_n(as.factor(tipo_contrato), n = 6)
  )

chi_mtpe <- prueba_chi(mtpe_bi, tamano_empresa_top, tipo_contrato_top)
chi_mtpe %>%
  gt() %>%
  tab_header(title = "Prueba Chi-cuadrado: tamaño de empresa vs tipo de contrato") %>%
  fmt_number(columns = c(estadistico, gl, cramer_v), decimals = 3) %>%
  fmt_number(columns = p_value, decimals = 6)
```

**Comentario de análisis.** Plan técnico: contrastamos H0 (independencia entre tamaño de empresa y tipo de contrato) con α=0.05. Resultado: χ²=`r round(chi_mtpe$estadistico,3)`, gl=`r chi_mtpe$gl`, p=`r signif(chi_mtpe$p_value,4)`, V de Cramér=`r round(chi_mtpe$cramer_v,3)` (`r dplyr::case_when(chi_mtpe$cramer_v < 0.1 ~ "despreciable", chi_mtpe$cramer_v < 0.3 ~ "bajo", chi_mtpe$cramer_v < 0.5 ~ "moderado", TRUE ~ "alto")`). Decisión: **`r ifelse(chi_mtpe$p_value < 0.05, "se rechaza H0", "no se rechaza H0")`**. Interpretación: el tipo de contrato sí varía con el tamaño empresarial, aunque con magnitud práctica contenida.

```{r}
kw_mtpe <- mtpe %>%
  filter(!is.na(remuneracion_soles), remuneracion_soles > 0) %>%
  mutate(nivel_top = forcats::fct_lump_n(as.factor(nivel_educativo), n = 6)) %>%
  prueba_num_vs_cat(remuneracion_soles, nivel_top)

kw_mtpe %>%
  gt() %>%
  tab_header(title = "Prueba de diferencias de remuneración por nivel educativo") %>%
  fmt_number(columns = c(estadistico), decimals = 3) %>%
  fmt_number(columns = p_value, decimals = 6)
```

**Comentario de análisis.** Plan técnico: H0 (misma distribución de remuneración entre niveles educativos), α=0.05. Resultado `r kw_mtpe$prueba`: estadístico=`r round(kw_mtpe$estadistico,3)`, p=`r signif(kw_mtpe$p_value,4)`, n=`r kw_mtpe$n`. Decisión: **`r ifelse(kw_mtpe$p_value < 0.05, "se rechaza H0", "no se rechaza H0")`**. Interpretación: existen diferencias salariales por nivel educativo, coherentes con estratificación del ingreso en el mercado formal.

```{r}
p_mtpe_box <- mtpe %>%
  filter(!is.na(remuneracion_soles), remuneracion_soles > 0) %>%
  mutate(nivel_top = forcats::fct_lump_n(as.factor(nivel_educativo), n = 6)) %>%
  ggplot(aes(x = forcats::fct_reorder(nivel_top, remuneracion_soles, median, na.rm = TRUE), y = remuneracion_soles)) +
  geom_boxplot(outlier.alpha = 0.2, fill = "#74A9CF") +
  coord_flip() +
  scale_y_continuous(labels = scales::comma) +
  labs(title = "Remuneración por nivel educativo", x = "Nivel educativo", y = "Remuneración (S/)")
p_mtpe_box
```

**Comentario de análisis.** El boxplot permite ver no solo diferencias de mediana sino también dispersión y outliers por nivel educativo, útil para interpretar desigualdad intra-grupo.

## Multivariado explicativo {#mtpe-multivariado}

Variable dependiente candidata: **`log(remuneracion_soles)`**.

```{r}
mtpe_mod <- mtpe %>%
  filter(!is.na(remuneracion_soles), remuneracion_soles > 0) %>%
  mutate(
    log_remu = log(remuneracion_soles),
    anio = as.factor(anio),
    categoria_ocupacional = forcats::fct_lump_n(as.factor(categoria_ocupacional), n = 5),
    nivel_educativo = forcats::fct_lump_n(as.factor(nivel_educativo), n = 6),
    tamano_empresa = forcats::fct_lump_n(as.factor(tamano_empresa), n = 5)
  )

mod_mtpe <- lm(log_remu ~ anio + categoria_ocupacional + nivel_educativo + tamano_empresa, data = mtpe_mod)

tabla_modelo_gt(mod_mtpe, exponentiate = FALSE, title = "Modelo lineal MTPE: log(remuneración)")
```

**Comentario de análisis.** Este modelo estima asociaciones ajustadas con la remuneración (en log). Los coeficientes positivos indican primas salariales relativas respecto a la categoría de referencia.

```{r}
glance_mtpe <- broom::glance(mod_mtpe)
glance_mtpe %>%
  select(r.squared, adj.r.squared, sigma, statistic, p.value, nobs) %>%
  gt() %>%
  tab_header(title = "Métricas del modelo lineal MTPE") %>%
  fmt_number(columns = everything(), decimals = 4)
```

**Comentario de análisis.** El ajuste global (R² ajustado = `r round(glance_mtpe$adj.r.squared, 3)`) es razonable para microdatos administrativos: el modelo explica parte de la variación salarial, aunque no toda.

# MIGRACIONES - Residencia y condición migratoria {#migraciones}

## Univariado {#migraciones-univariado}

```{r}
mig %>%
  summarise(
    n = n(),
    fecha_min = min(fecha_ingreso, na.rm = TRUE),
    fecha_max = max(fecha_ingreso, na.rm = TRUE),
    edad_media = mean(edad, na.rm = TRUE),
    edad_mediana = median(edad, na.rm = TRUE)
  ) %>%
  gt() %>%
  tab_header(title = "Resumen numérico MIGRACIONES") %>%
  fmt_number(columns = c(n, edad_media, edad_mediana), decimals = 2, use_seps = TRUE)
```

**Comentario de análisis.** MIGRACIONES registra `r scales::comma(nrow(mig))` observaciones entre `r min(mig$fecha_ingreso, na.rm=TRUE)` y `r max(mig$fecha_ingreso, na.rm=TRUE)`, con edad media de `r round(mean(mig$edad, na.rm=TRUE),1)` años.

```{r}
tabla_frecuencia_gt(mig, estado_migratorio, n_top = 10, title = "Estado migratorio")
```

**Comentario de análisis.** El estado predominante es **`r mig %>% count(estado_migratorio, sort=TRUE) %>% slice(1) %>% pull(estado_migratorio)`** (`r scales::comma(mig %>% count(estado_migratorio, sort=TRUE) %>% slice(1) %>% pull(n))` casos), marcando el perfil principal de regularidad.

```{r}
p_mig_trend <- mig %>%
  count(anio) %>%
  ggplot(aes(x = anio, y = n)) +
  geom_col(fill = "#4DAF4A") +
  scale_y_continuous(labels = scales::comma) +
  labs(title = "Registros MIGRACIONES por año", x = "Año", y = "n")
p_mig_trend
```

**Comentario de análisis.** El pico de registros se da en `r mig %>% count(anio, sort=TRUE) %>% slice(1) %>% pull(anio)` con `r scales::comma(mig %>% count(anio, sort=TRUE) %>% slice(1) %>% pull(n))` casos; luego la serie cae, lo que sugiere desaceleración del flujo observado.

```{r}
plotly::ggplotly(p_mig_trend)
```

**Comentario de análisis.** La lectura interactiva facilita reportar años específicos con mayor precisión en el texto de resultados.

```{r}
p_mig_age <- mig %>%
  filter(!is.na(edad)) %>%
  ggplot(aes(x = edad)) +
  geom_histogram(bins = 35, fill = "#A1D99B", alpha = 0.9) +
  labs(title = "Distribución de edad", x = "Edad", y = "Frecuencia")
p_mig_age
```

**Comentario de análisis.** La forma de la distribución de edad permite identificar predominio de población en edad laboral y posibles colas en extremos etarios.

## Bivariado (significancia) {#migraciones-bivariado}

```{r}
chi_mig <- mig %>%
  mutate(
    estado_migratorio_top = forcats::fct_lump_n(as.factor(estado_migratorio), n = 4)
  ) %>%
  prueba_chi(sexo, estado_migratorio_top)

chi_mig %>%
  gt() %>%
  tab_header(title = "Chi-cuadrado: sexo vs estado migratorio") %>%
  fmt_number(columns = c(estadistico, gl, cramer_v), decimals = 3) %>%
  fmt_number(columns = p_value, decimals = 6)
```

**Comentario de análisis.** Plan técnico: H0 (sexo y estado migratorio son independientes), α=0.05. Resultado: χ²=`r round(chi_mig$estadistico,3)`, gl=`r chi_mig$gl`, p=`r signif(chi_mig$p_value,4)`, V=`r round(chi_mig$cramer_v,3)` (`r dplyr::case_when(chi_mig$cramer_v < 0.1 ~ "despreciable", chi_mig$cramer_v < 0.3 ~ "bajo", chi_mig$cramer_v < 0.5 ~ "moderado", TRUE ~ "alto")`). Decisión: **`r ifelse(chi_mig$p_value < 0.05, "se rechaza H0", "no se rechaza H0")`**. Interpretación: la composición migratoria por sexo presenta diferencias, pero de tamaño no grande.

```{r}
kw_mig <- mig %>%
  filter(!is.na(edad), !is.na(estado_migratorio)) %>%
  mutate(estado_migratorio_top = forcats::fct_lump_n(as.factor(estado_migratorio), n = 4)) %>%
  prueba_num_vs_cat(edad, estado_migratorio_top)

kw_mig %>%
  gt() %>%
  tab_header(title = "Diferencias de edad por estado migratorio") %>%
  fmt_number(columns = c(estadistico), decimals = 3) %>%
  fmt_number(columns = p_value, decimals = 6)
```

**Comentario de análisis.** Plan técnico: H0 (misma distribución de edad entre estados migratorios), α=0.05. Resultado `r kw_mig$prueba`: estadístico=`r round(kw_mig$estadistico,3)`, p=`r signif(kw_mig$p_value,4)`, n=`r kw_mig$n`, grupos=`r kw_mig$grupos`. Decisión: **`r ifelse(kw_mig$p_value < 0.05, "se rechaza H0", "no se rechaza H0")`**. Interpretación: hay evidencia de perfiles etarios distintos entre estados migratorios.

## Multivariado explicativo {#migraciones-multivariado}

Variable dependiente candidata: **`irregular_bin`** (1 = Irregulares, 0 = Regulares).

```{r}
mig_mod <- mig %>%
  mutate(
    irregular_bin = case_when(
      estado_migratorio == "Irregulares" ~ 1,
      estado_migratorio == "Regulares" ~ 0,
      TRUE ~ NA_real_
    ),
    sexo = as.factor(sexo),
    nivel_educativo = forcats::fct_lump_n(as.factor(nivel_educativo), n = 6),
    medio_transporte = forcats::fct_lump_n(as.factor(medio_transporte), n = 4),
    anio = as.factor(anio)
  ) %>%
  filter(!is.na(irregular_bin), !is.na(edad), !is.na(sexo), !is.na(nivel_educativo), !is.na(medio_transporte))

if (dplyr::n_distinct(mig_mod$irregular_bin) == 2) {
  mod_mig <- glm(irregular_bin ~ edad + sexo + nivel_educativo + medio_transporte + anio, data = mig_mod, family = binomial())
  tabla_modelo_gt(mod_mig, exponentiate = TRUE, title = "Logit MIGRACIONES: OR de condición irregular")
} else {
  tibble(mensaje = "No hay variación suficiente en la dependiente irregular_bin para ajustar logit.") %>%
    gt() %>%
    tab_header(title = "Modelo MIGRACIONES")
}
```

**Comentario de análisis.** Este logit reporta OR ajustados de condición irregular. OR > 1 indica mayor odds de irregularidad frente a la categoría de referencia, controlando por el resto de covariables.

# SALUD - Atenciones {#salud-atenciones}

## Univariado {#salud-atenciones-univariado}

```{r}
salud_at %>%
  summarise(
    n = n(),
    anio_min = min(anio_atencion, na.rm = TRUE),
    anio_max = max(anio_atencion, na.rm = TRUE),
    edad_media = mean(edad, na.rm = TRUE)
  ) %>%
  gt() %>%
  tab_header(title = "Resumen numérico SALUD (Atenciones)") %>%
  fmt_number(columns = everything(), decimals = 2, use_seps = TRUE)
```

**Comentario de análisis.** SALUD atenciones concentra `r scales::comma(nrow(salud_at))` registros (años `r min(salud_at$anio_atencion, na.rm=TRUE)`-`r max(salud_at$anio_atencion, na.rm=TRUE)`), con edad media `r round(mean(salud_at$edad, na.rm=TRUE),1)`.

```{r}
tabla_frecuencia_gt(salud_at, servicio_descripcion, n_top = 12, title = "Top 12 servicios de atención")
```

**Comentario de análisis.** El servicio más frecuente es **`r salud_at %>% count(servicio_descripcion, sort=TRUE) %>% slice(1) %>% pull(servicio_descripcion)`** (`r scales::comma(salud_at %>% count(servicio_descripcion, sort=TRUE) %>% slice(1) %>% pull(n))` atenciones), evidenciando su peso central en la demanda.

```{r}
p_salud_yr <- salud_at %>%
  count(anio_atencion) %>%
  ggplot(aes(x = anio_atencion, y = n)) +
  geom_col(fill = "#E6550D") +
  scale_y_continuous(labels = scales::comma) +
  labs(title = "Atenciones por año", x = "Año de atención", y = "n")
p_salud_yr
```

**Comentario de análisis.** El mayor volumen anual corresponde a `r salud_at %>% count(anio_atencion, sort=TRUE) %>% slice(1) %>% pull(anio_atencion)` (`r scales::comma(salud_at %>% count(anio_atencion, sort=TRUE) %>% slice(1) %>% pull(n))`), mostrando expansión reciente de atenciones.

```{r}
plotly::ggplotly(p_salud_yr)
```

**Comentario de análisis.** La visualización interactiva facilita extraer valores exactos por año para redacción de resultados y diapositivas.

```{r}
diag_top <- salud_at %>%
  count(cod_diagnostico, descripcion_diagnostica, sort = TRUE) %>%
  mutate(
    descripcion_limpia = stringr::str_squish(descripcion_diagnostica),
    etiqueta_plot = cod_diagnostico
  ) %>%
  slice_head(n = 12) %>%
  arrange(n) %>%
  mutate(etiqueta_plot = factor(etiqueta_plot, levels = etiqueta_plot))

p_salud_diag <- ggplot(diag_top, aes(x = n, y = etiqueta_plot)) +
  geom_col(fill = "#FD8D3C", width = 0.7) +
  geom_text(aes(label = scales::comma(n)), hjust = -0.1, size = 3.6) +
  scale_x_continuous(labels = scales::comma, expand = expansion(mult = c(0, 0.16))) +
  labs(
    title = "Top 12 diagnósticos (código CIE)",
    subtitle = "Las descripciones completas se muestran en la tabla de referencia",
    x = "Número de atenciones",
    y = "Código diagnóstico"
  ) +
  theme(axis.text.y = element_text(size = 10))
p_salud_diag
```

**Comentario de análisis.** El diagnóstico con mayor frecuencia es **`r diag_top %>% arrange(desc(n)) %>% slice(1) %>% pull(cod_diagnostico)`** con `r scales::comma(diag_top %>% arrange(desc(n)) %>% slice(1) %>% pull(n))` atenciones. En conjunto, los 3 diagnósticos más frecuentes suman `r scales::comma(diag_top %>% arrange(desc(n)) %>% slice_head(n=3) %>% summarise(s=sum(n)) %>% pull(s))` registros, mostrando una concentración clínico-epidemiológica clara.

```{r}
diag_top %>%
  arrange(desc(n)) %>%
  transmute(
    cod_diagnostico,
    descripcion_diagnostica = descripcion_limpia,
    n
  ) %>%
  gt() %>%
  tab_header(title = "Referencia de diagnósticos (nombre completo)") %>%
  fmt_number(columns = n, decimals = 0, use_seps = TRUE)
```

**Comentario de análisis.** Esta tabla preserva el texto completo para trazabilidad clínica, mientras el gráfico mantiene legibilidad para comunicación visual.

## Bivariado (significancia) {#salud-atenciones-bivariado}

```{r}
salud_at_bi <- salud_at %>%
  mutate(servicio_top = forcats::fct_lump_n(as.factor(servicio_descripcion), n = 8))

chi_salud <- prueba_chi(salud_at_bi, sexo, servicio_top)
chi_salud %>%
  gt() %>%
  tab_header(title = "Chi-cuadrado: sexo vs servicio de atención") %>%
  fmt_number(columns = c(estadistico, gl, cramer_v), decimals = 3) %>%
  fmt_number(columns = p_value, decimals = 6)
```

**Comentario de análisis.** Plan técnico: H0 (sexo y tipo de servicio son independientes), α=0.05. Resultado: χ²=`r round(chi_salud$estadistico,3)`, gl=`r chi_salud$gl`, p=`r signif(chi_salud$p_value,4)`, V=`r round(chi_salud$cramer_v,3)` (`r dplyr::case_when(chi_salud$cramer_v < 0.1 ~ "despreciable", chi_salud$cramer_v < 0.3 ~ "bajo", chi_salud$cramer_v < 0.5 ~ "moderado", TRUE ~ "alto")`). Decisión: **`r ifelse(chi_salud$p_value < 0.05, "se rechaza H0", "no se rechaza H0")`**. Interpretación: existe diferencia por sexo en el patrón de uso de servicios, con magnitud práctica a evaluar mediante V.

```{r}
kw_salud <- salud_at %>%
  mutate(emergencia_bin = if_else(str_detect(str_to_lower(servicio_descripcion), "emerg"), "Emergencia", "No emergencia")) %>%
  prueba_num_vs_cat(edad, emergencia_bin)

kw_salud %>%
  gt() %>%
  tab_header(title = "Diferencia de edad: atención de emergencia vs no emergencia") %>%
  fmt_number(columns = c(estadistico), decimals = 3) %>%
  fmt_number(columns = p_value, decimals = 6)
```

**Comentario de análisis.** Plan técnico: H0 (misma distribución de edad entre emergencia y no emergencia), α=0.05. Resultado `r kw_salud$prueba`: estadístico=`r round(kw_salud$estadistico,3)`, p=`r signif(kw_salud$p_value,4)`, n=`r kw_salud$n`. Decisión: **`r ifelse(kw_salud$p_value < 0.05, "se rechaza H0", "no se rechaza H0")`**. Interpretación: la estructura etaria del uso de emergencia difiere de la no emergencia.

## Multivariado explicativo {#salud-atenciones-multivariado}

Variable dependiente candidata: **`emergencia_bin`** (1 = servicio relacionado a emergencia).

```{r}
salud_mod <- salud_at %>%
  mutate(
    emergencia_bin = if_else(str_detect(str_to_lower(servicio_descripcion), "emerg"), 1, 0, missing = NA_real_),
    sexo = as.factor(sexo),
    provincia = forcats::fct_lump_n(as.factor(provincia), n = 8),
    anio_atencion = as.factor(anio_atencion)
  ) %>%
  filter(!is.na(emergencia_bin), !is.na(edad), !is.na(sexo), !is.na(provincia), !is.na(anio_atencion))

mod_salud <- glm(emergencia_bin ~ edad + sexo + provincia + anio_atencion, data = salud_mod, family = binomial())
tabla_modelo_gt(mod_salud, exponentiate = TRUE, title = "Logit SALUD: OR de atención de emergencia")
```

**Comentario de análisis.** El modelo estima probabilidad relativa de uso de emergencia (OR), ajustando por edad, sexo, territorio y año; útil para hipótesis explicativas de demanda.

# SALUD - Afiliados {#salud-afiliados}

## Univariado {#salud-afiliados-univariado}

```{r}
salud_af %>%
  summarise(
    n = n(),
    anio_min = min(anio_afiliacion, na.rm = TRUE),
    anio_max = max(anio_afiliacion, na.rm = TRUE),
    edad_media = mean(edad, na.rm = TRUE)
  ) %>%
  gt() %>%
  tab_header(title = "Resumen numérico SALUD (Afiliados)") %>%
  fmt_number(columns = everything(), decimals = 2, use_seps = TRUE)
```

**Comentario de análisis.** En afiliados hay `r scales::comma(nrow(salud_af))` registros y edad media `r round(mean(salud_af$edad, na.rm=TRUE),1)`, más baja que en atenciones, sugiriendo una base de cobertura relativamente joven.

```{r}
tabla_frecuencia_gt(salud_af, provincia, n_top = 12, title = "Top 12 provincias (afiliados)")
```

**Comentario de análisis.** Muestra la concentración territorial de afiliados y permite comparar si coincide con el patrón observado en atenciones.

```{r}
p_saf_age <- salud_af %>%
  ggplot(aes(x = edad)) +
  geom_histogram(bins = 35, fill = "#9ECAE1") +
  labs(title = "Distribución de edad (afiliados)", x = "Edad", y = "Frecuencia")
p_saf_age
```

**Comentario de análisis.** La forma de esta distribución orienta la definición de cortes etarios y valida la construcción del outcome `adulto_mayor_bin`.

## Bivariado (significancia) {#salud-afiliados-bivariado}

```{r}
chi_saf <- salud_af %>%
  mutate(grupo_top = forcats::fct_lump_n(as.factor(grupo_etario), n = 6)) %>%
  prueba_chi(sexo, grupo_top)

chi_saf %>%
  gt() %>%
  tab_header(title = "Chi-cuadrado: sexo vs grupo etario (afiliados)") %>%
  fmt_number(columns = c(estadistico, gl, cramer_v), decimals = 3) %>%
  fmt_number(columns = p_value, decimals = 6)
```

**Comentario de análisis.** Plan técnico: H0 (sexo y grupo etario son independientes), α=0.05. Resultado: χ²=`r round(chi_saf$estadistico,3)`, gl=`r chi_saf$gl`, p=`r signif(chi_saf$p_value,4)`, V=`r round(chi_saf$cramer_v,3)` (`r dplyr::case_when(chi_saf$cramer_v < 0.1 ~ "despreciable", chi_saf$cramer_v < 0.3 ~ "bajo", chi_saf$cramer_v < 0.5 ~ "moderado", TRUE ~ "alto")`). Decisión: **`r ifelse(chi_saf$p_value < 0.05, "se rechaza H0", "no se rechaza H0")`**. Interpretación: hay diferencias por sexo en composición etaria de afiliación.

```{r}
wil_saf <- prueba_num_vs_cat(salud_af, edad, sexo)
wil_saf %>%
  gt() %>%
  tab_header(title = "Diferencia de edad por sexo (afiliados)") %>%
  fmt_number(columns = c(estadistico), decimals = 3) %>%
  fmt_number(columns = p_value, decimals = 6)
```

**Comentario de análisis.** Plan técnico: H0 (misma distribución de edad por sexo), α=0.05. Resultado `r wil_saf$prueba`: estadístico=`r round(wil_saf$estadistico,3)`, p=`r signif(wil_saf$p_value,4)`, n=`r wil_saf$n`. Decisión: **`r ifelse(wil_saf$p_value < 0.05, "se rechaza H0", "no se rechaza H0")`**. Interpretación: la edad difiere por sexo en afiliación, lo que sugiere perfiles demográficos distintos.

## Multivariado explicativo {#salud-afiliados-multivariado}

Variable dependiente candidata: **`adulto_mayor_bin`** (1 = edad >= 60).

```{r}
saf_mod <- salud_af %>%
  mutate(
    adulto_mayor_bin = if_else(edad >= 60, 1, 0, missing = NA_real_),
    sexo = as.factor(sexo),
    provincia = forcats::fct_lump_n(as.factor(provincia), n = 8),
    anio_afiliacion = as.factor(anio_afiliacion)
  ) %>%
  filter(!is.na(adulto_mayor_bin), !is.na(sexo), !is.na(provincia), !is.na(anio_afiliacion))

mod_saf <- glm(adulto_mayor_bin ~ sexo + provincia + anio_afiliacion, data = saf_mod, family = binomial())
tabla_modelo_gt(mod_saf, exponentiate = TRUE, title = "Logit SALUD afiliados: OR de adulto mayor")
```

**Comentario de análisis.** Este logit permite detectar qué factores se asocian con mayor odds de afiliados adultos mayores, controlando diferencias territoriales y temporales.

# EDUCACIÓN BÁSICA {#educ-basica}

## Univariado {#educ-basica-univariado}

```{r}
educ_bas %>%
  summarise(
    n = n(),
    edad_media = mean(edad_estudiante, na.rm = TRUE),
    edad_mediana = median(edad_estudiante, na.rm = TRUE),
    edad_min = min(edad_estudiante, na.rm = TRUE),
    edad_max = max(edad_estudiante, na.rm = TRUE)
  ) %>%
  gt() %>%
  tab_header(title = "Resumen numérico EDUCACIÓN básica") %>%
  fmt_number(columns = everything(), decimals = 2, use_seps = TRUE)
```

**Comentario de análisis.** EDUC básica reúne `r scales::comma(nrow(educ_bas))` casos, mediana de edad `r median(educ_bas$edad_estudiante, na.rm=TRUE)` y predominio de cohortes de primaria/secundaria.

```{r}
tabla_frecuencia_gt(educ_bas, nivel, n_top = 10, title = "Distribución por nivel educativo")
```

**Comentario de análisis.** El nivel dominante es **`r educ_bas %>% count(nivel, sort=TRUE) %>% slice(1) %>% pull(nivel)`** con `r scales::comma(educ_bas %>% count(nivel, sort=TRUE) %>% slice(1) %>% pull(n))` estudiantes, por lo que la política de permanencia debería concentrarse ahí.

```{r}
p_eb_nivel <- educ_bas %>%
  count(nivel, sort = TRUE) %>%
  ggplot(aes(x = forcats::fct_reorder(nivel, n), y = n)) +
  geom_col(fill = "#6BAED6") +
  coord_flip() +
  labs(title = "Registros por nivel", x = "Nivel", y = "n")
p_eb_nivel
```

**Comentario de análisis.** La visualización facilita comparar magnitudes absolutas entre niveles y detectar posibles cuellos de botella en el tránsito educativo.

```{r}
plotly::ggplotly(p_eb_nivel)
```

**Comentario de análisis.** La versión interactiva sirve para reportar cifras exactas por nivel en texto y presentación.

## Bivariado (significancia) {#educ-basica-bivariado}

```{r}
chi_eb <- prueba_chi(educ_bas, sexo, nivel)
chi_eb %>%
  gt() %>%
  tab_header(title = "Chi-cuadrado: sexo vs nivel educativo") %>%
  fmt_number(columns = c(estadistico, gl, cramer_v), decimals = 3) %>%
  fmt_number(columns = p_value, decimals = 6)
```

**Comentario de análisis.** Plan técnico: H0 (sexo y nivel educativo son independientes), α=0.05. Resultado: χ²=`r round(chi_eb$estadistico,3)`, gl=`r chi_eb$gl`, p=`r signif(chi_eb$p_value,4)`, V=`r round(chi_eb$cramer_v,3)` (`r dplyr::case_when(chi_eb$cramer_v < 0.1 ~ "despreciable", chi_eb$cramer_v < 0.3 ~ "bajo", chi_eb$cramer_v < 0.5 ~ "moderado", TRUE ~ "alto")`). Decisión: **`r ifelse(chi_eb$p_value < 0.05, "se rechaza H0", "no se rechaza H0")`**. Interpretación: la distribución por sexo cambia entre niveles, con magnitud resumida por V.

```{r}
kw_eb <- prueba_num_vs_cat(educ_bas, edad_estudiante, nivel)
kw_eb %>%
  gt() %>%
  tab_header(title = "Diferencias de edad por nivel educativo") %>%
  fmt_number(columns = c(estadistico), decimals = 3) %>%
  fmt_number(columns = p_value, decimals = 6)
```

**Comentario de análisis.** Plan técnico: H0 (misma distribución de edad entre niveles), α=0.05. Resultado `r kw_eb$prueba`: estadístico=`r round(kw_eb$estadistico,3)`, p=`r signif(kw_eb$p_value,4)`, n=`r kw_eb$n`, grupos=`r kw_eb$grupos`. Decisión: **`r ifelse(kw_eb$p_value < 0.05, "se rechaza H0", "no se rechaza H0")`**. Interpretación: las diferencias etarias por nivel son claras y esperables por progresión escolar.

## Multivariado explicativo {#educ-basica-multivariado}

Variable dependiente candidata: **`secundaria_bin`** (1 = secundaria, 0 = otros niveles).

```{r}
eb_mod <- educ_bas %>%
  mutate(
    secundaria_bin = if_else(str_detect(str_to_lower(nivel), "secundaria"), 1, 0, missing = NA_real_),
    sexo = as.factor(sexo),
    gestion = as.factor(gestion),
    provincia = forcats::fct_lump_n(as.factor(provincia), n = 8)
  ) %>%
  filter(!is.na(secundaria_bin), !is.na(edad_estudiante), !is.na(sexo), !is.na(gestion), !is.na(provincia))

mod_eb <- glm(secundaria_bin ~ edad_estudiante + sexo + gestion + provincia, data = eb_mod, family = binomial())
tabla_modelo_gt(mod_eb, exponentiate = TRUE, title = "Logit EDUC básica: OR de estar en secundaria")
```

**Comentario de análisis.** El modelo estima odds de estar en secundaria y permite separar el efecto de edad del contexto institucional/territorial.

# EDUCACIÓN SUPERIOR (programas) {#educ-superior}

## Univariado {#educ-superior-univariado}

```{r}
educ_sup %>%
  summarise(
    n = n(),
    anio_min = min(anio, na.rm = TRUE),
    anio_max = max(anio, na.rm = TRUE),
    edad_media = mean(edad, na.rm = TRUE)
  ) %>%
  gt() %>%
  tab_header(title = "Resumen numérico EDUC superior") %>%
  fmt_number(columns = everything(), decimals = 2, use_seps = TRUE)
```

**Comentario de análisis.** Este resumen ubica una base pequeña; por ello el análisis inferencial debe leerse como exploratorio y no confirmatorio fuerte.

```{r}
tabla_frecuencia_gt(educ_sup, programa_estudios, n_top = 12, title = "Top programas de estudios")
```

**Comentario de análisis.** Aquí se observa la concentración por programas, útil para discutir inserción formativa y posibles trayectorias de empleabilidad.

```{r}
p_es_trend <- educ_sup %>%
  count(anio) %>%
  ggplot(aes(x = anio, y = n)) +
  geom_col(fill = "#74C476") +
  labs(title = "Registros por año (educación superior)", x = "Año", y = "n")
p_es_trend
```

**Comentario de análisis.** Este gráfico muestra evolución de registros por año en superior; cambios pueden asociarse con oferta educativa o dinámica migratoria reciente.

## Bivariado (significancia) {#educ-superior-bivariado}

```{r}
chi_es <- prueba_chi(educ_sup, sexo, tipo_estudiante)
chi_es %>%
  gt() %>%
  tab_header(title = "Chi-cuadrado: sexo vs tipo de estudiante") %>%
  fmt_number(columns = c(estadistico, gl, cramer_v), decimals = 3) %>%
  fmt_number(columns = p_value, decimals = 6)
```

**Comentario de análisis.** Plan técnico: H0 (sexo y tipo de estudiante son independientes), α=0.05. Resultado: χ²=`r round(chi_es$estadistico,3)`, gl=`r chi_es$gl`, p=`r signif(chi_es$p_value,4)`, V=`r round(chi_es$cramer_v,3)`, n=`r chi_es$n`. Decisión: **`r ifelse(chi_es$p_value < 0.05, "se rechaza H0", "no se rechaza H0")`**. Interpretación: con p=`r signif(chi_es$p_value,4)`, no hay evidencia suficiente para afirmar diferencia por sexo en tipo de estudiante en esta muestra.

```{r}
wil_es <- prueba_num_vs_cat(educ_sup, edad, sexo)
wil_es %>%
  gt() %>%
  tab_header(title = "Diferencia de edad por sexo (educación superior)") %>%
  fmt_number(columns = c(estadistico), decimals = 3) %>%
  fmt_number(columns = p_value, decimals = 6)
```

**Comentario de análisis.** Plan técnico: H0 (misma distribución de edad por sexo), α=0.05. Resultado `r wil_es$prueba`: estadístico=`r round(wil_es$estadistico,3)`, p=`r signif(wil_es$p_value,4)`, n=`r wil_es$n`. Decisión: **`r ifelse(wil_es$p_value < 0.05, "se rechaza H0", "no se rechaza H0")`**. Interpretación: este contraste sugiere `r ifelse(wil_es$p_value < 0.05, "diferencia etaria por sexo", "ausencia de evidencia robusta de diferencia etaria por sexo")` en educación superior.

## Multivariado explicativo {#educ-superior-multivariado}

Variable dependiente candidata: **`becado_bin`** (1 = becado, 0 = no becado).

```{r}
es_mod <- educ_sup %>%
  mutate(
    tipo_std = str_to_upper(tipo_estudiante),
    becado_bin = case_when(
      tipo_std == "BECADO" ~ 1,
      tipo_std != "BECADO" & !is.na(tipo_std) ~ 0,
      TRUE ~ NA_real_
    ),
    sexo = as.factor(sexo),
    turno = as.factor(turno),
    anio = as.factor(anio)
  ) %>%
  filter(!is.na(becado_bin), !is.na(edad), !is.na(sexo), !is.na(turno), !is.na(anio))

mod_es <- tryCatch(
  glm(becado_bin ~ edad + sexo + turno + anio, data = es_mod, family = binomial()),
  error = function(e) NULL
)

if (is.null(mod_es)) {
  tibble(mensaje = "No fue posible ajustar el modelo logit (muestra pequeña o separación).") %>%
    gt() %>%
    tab_header(title = "Modelo EDUC superior")
} else {
  tabla_modelo_gt(mod_es, exponentiate = TRUE, title = "Logit EDUC superior: OR de condición becado")
}
```

**Comentario de análisis.** Si el modelo converge, las OR se leen como asociaciones exploratorias de condición becado; si no converge, el propio resultado confirma limitación de tamaño/separación.

# EDUCACIÓN INSTITUTOS (2016-2024) {#educ-institutos}

## Univariado {#educ-institutos-univariado}

```{r}
educ_ins %>%
  summarise(
    n = n(),
    anio_min = min(anio_ingreso, na.rm = TRUE),
    anio_max = max(anio_ingreso, na.rm = TRUE),
    edad_media_aprox = mean(edad_aprox_2024, na.rm = TRUE)
  ) %>%
  gt() %>%
  tab_header(title = "Resumen numérico EDUC institutos") %>%
  fmt_number(columns = everything(), decimals = 2, use_seps = TRUE)
```

**Comentario de análisis.** Esta base es pequeña pero valiosa como evidencia cualitativa-cuantitativa de trayectorias en institutos durante 2016-2024.

```{r}
tabla_frecuencia_gt(educ_ins, carrera, n_top = 10, title = "Carreras observadas")
```

**Comentario de análisis.** La tabla ayuda a identificar preferencias formativas y posibles nichos ocupacionales vinculables con la evidencia de MTPE.

```{r}
p_ei_periodo <- educ_ins %>%
  count(anio_ingreso) %>%
  ggplot(aes(x = anio_ingreso, y = n)) +
  geom_line(linewidth = 1, color = "#756BB1") +
  geom_point(size = 2, color = "#54278F") +
  labs(title = "Ingresos por año (institutos)", x = "Año de ingreso", y = "n")
p_ei_periodo
```

**Comentario de análisis.** Visualiza el ritmo de incorporación anual en institutos; por n bajo, usar como tendencia descriptiva.

## Bivariado (significancia) {#educ-institutos-bivariado}

```{r}
chi_ei <- prueba_chi(educ_ins, sexo, gestion)
chi_ei %>%
  gt() %>%
  tab_header(title = "Chi-cuadrado: sexo vs gestión (institutos)") %>%
  fmt_number(columns = c(estadistico, gl, cramer_v), decimals = 3) %>%
  fmt_number(columns = p_value, decimals = 6)
```

**Comentario de análisis.** Plan técnico: H0 (sexo y gestión institucional son independientes), α=0.05. Resultado: χ²=`r round(chi_ei$estadistico,3)`, gl=`r chi_ei$gl`, p=`r signif(chi_ei$p_value,4)`, V=`r round(chi_ei$cramer_v,3)`, n=`r chi_ei$n`. Decisión: **`r ifelse(chi_ei$p_value < 0.05, "se rechaza H0", "no se rechaza H0")`**. Interpretación: por n pequeño, este resultado se usa como evidencia exploratoria de posibles diferencias por sexo en tipo de gestión.

```{r}
wil_ei <- prueba_num_vs_cat(educ_ins, edad_aprox_2024, sexo)
wil_ei %>%
  gt() %>%
  tab_header(title = "Diferencia de edad aproximada por sexo (institutos)") %>%
  fmt_number(columns = c(estadistico), decimals = 3) %>%
  fmt_number(columns = p_value, decimals = 6)
```

**Comentario de análisis.** Plan técnico: H0 (misma distribución de edad aproximada por sexo), α=0.05. Resultado `r wil_ei$prueba`: estadístico=`r round(wil_ei$estadistico,3)`, p=`r signif(wil_ei$p_value,4)`, n=`r wil_ei$n`. Decisión: **`r ifelse(wil_ei$p_value < 0.05, "se rechaza H0", "no se rechaza H0")`**. Interpretación: se observa `r ifelse(wil_ei$p_value < 0.05, "diferencia etaria por sexo", "ausencia de evidencia concluyente de diferencia")`, con inferencia limitada por el tamaño muestral.

## Multivariado exploratorio {#educ-institutos-multivariado}

Variable dependiente candidata: **`edad_aprox_2024`** (lineal exploratorio, n pequeño).

```{r}
ei_mod <- educ_ins %>%
  mutate(
    sexo = as.factor(sexo),
    gestion = as.factor(gestion)
  ) %>%
  filter(!is.na(edad_aprox_2024), !is.na(sexo), !is.na(ciclo), !is.na(gestion))

if (nrow(ei_mod) >= 15) {
  mod_ei <- lm(edad_aprox_2024 ~ sexo + ciclo + gestion, data = ei_mod)
  tabla_modelo_gt(mod_ei, exponentiate = FALSE, title = "Modelo lineal exploratorio (institutos)")
} else {
  tibble(mensaje = "Muestra insuficiente para modelo lineal mínimamente estable.") %>%
    gt() %>%
    tab_header(title = "Modelo EDUC institutos")
}
```

**Comentario de análisis.** El modelo lineal es estrictamente exploratorio; su función aquí es ordenar hipótesis para trabajo posterior con más observaciones.

# Síntesis de modelos propuestos {#sintesis}

```{r}
resumen_modelos <- tribble(
  ~dataset, ~dependiente, ~tipo_modelo, ~predictores_clave, ~nota,
  "MTPE", "log(remuneracion_soles)", "LM", "año, categoría ocupacional, nivel educativo, tamaño empresa", "Asociaciones salariales estructurales",
  "MIGRACIONES", "irregular_bin", "Logit", "edad, sexo, nivel educativo, transporte, año", "Enfocado a Regulares vs Irregulares",
  "SALUD atenciones", "emergencia_bin", "Logit", "edad, sexo, provincia, año atención", "Uso de servicios de emergencia",
  "SALUD afiliados", "adulto_mayor_bin", "Logit", "sexo, provincia, año afiliación", "Perfil etario de afiliación",
  "EDUC básica", "secundaria_bin", "Logit", "edad estudiante, sexo, gestión, provincia", "Trayectoria educativa por nivel",
  "EDUC superior", "becado_bin", "Logit", "edad, sexo, turno, año", "Modelo sensible a n pequeño",
  "EDUC institutos", "edad_aprox_2024", "LM exploratorio", "sexo, ciclo, gestión", "Interpretación cautelosa por n=23"
)

resumen_modelos %>%
  gt() %>%
  tab_header(title = "Resumen de estrategia multivariada por dataset")
```

**Comentario de análisis.** Esta síntesis final conecta cada base con una dependiente analítica concreta, facilitando trazabilidad metodológica para el capítulo de resultados.

# Georreferenciación y análisis espacial (Provincia del Cusco) {#georef}

## Contexto departamental y provincial (acumulativo) {#georef-contexto}

```{r}
shp_dir <- file.path(base_dir, "datasets_finales", "SHP")
shp_dep <- sf::st_read(file.path(shp_dir, "Departamental INEI 2023 geogpsperu SuyoPomalia.shp"), quiet = TRUE)
shp_prov <- sf::st_read(file.path(shp_dir, "Provincial INEI 2023 geogpsperu SuyoPomalia.shp"), quiet = TRUE)
shp_dist <- sf::st_read(file.path(shp_dir, "Distrital INEI 2023 geogpsperu SuyoPomalia.shp"), quiet = TRUE)

dep_peru <- shp_dep %>%
  mutate(dep_norm = norm_geo(DEPARTAMEN))

prov_cusco_context <- shp_prov %>%
  mutate(
    dep_norm = norm_geo(DEPARTAMEN),
    prov_norm = norm_geo(PROVINCIA)
  ) %>%
  filter(dep_norm == "CUSCO")

agg_dep <- function(df, dep_col = NULL) {
  d <- df
  if (!is.null(dep_col) && dep_col %in% names(d)) {
    d %>%
      mutate(dep_norm = norm_geo(.data[[dep_col]])) %>%
      filter(!is.na(dep_norm), dep_norm != "") %>%
      count(dep_norm, name = "n")
  } else {
    tibble(dep_norm = "CUSCO", n = nrow(d))
  }
}

agg_prov_context <- function(df, prov_col, dep_col = NULL) {
  d <- df
  if (!is.null(dep_col) && dep_col %in% names(d)) {
    d <- d %>% filter(norm_geo(.data[[dep_col]]) == "CUSCO")
  }
  d %>%
    mutate(prov_norm = norm_geo(.data[[prov_col]])) %>%
    filter(!is.na(prov_norm), prov_norm != "") %>%
    count(prov_norm, name = "n")
}

dep_counts <- list(
  migraciones = agg_dep(mig, "departamento"),
  salud_atenciones = agg_dep(salud_at),
  salud_afiliados = agg_dep(salud_af),
  educ_basica = agg_dep(educ_bas, "departamento"),
  educ_superior = agg_dep(educ_sup, "departamento"),
  educ_institutos = agg_dep(educ_ins)
)

dep_maps_sf <- purrr::imap(dep_counts, function(cnt, nm) {
  dep_peru %>%
    left_join(cnt, by = "dep_norm") %>%
    mutate(n = replace_na(n, 0), dataset = nm)
}) %>%
  bind_rows() %>%
  mutate(dataset = recode(dataset,
    migraciones = "Migraciones",
    salud_atenciones = "Salud atenciones",
    salud_afiliados = "Salud afiliados",
    educ_basica = "Educación básica",
    educ_superior = "Educación superior",
    educ_institutos = "Educación institutos"
  ))

p_map_dep <- ggplot(dep_maps_sf) +
  geom_sf(aes(fill = n), color = "grey70", linewidth = 0.1) +
  facet_wrap(~dataset, ncol = 3) +
  scale_fill_viridis_c(option = "C", labels = scales::comma) +
  labs(
    title = "Contexto departamental (Perú): registros por dataset",
    subtitle = "Marco general antes del zoom a la provincia del Cusco",
    fill = "Registros"
  ) +
  theme(axis.text = element_blank(), axis.title = element_blank(), panel.grid = element_blank())
p_map_dep
```

**Comentario de análisis.** El nivel departamental confirma concentración casi total en Cusco en todas las fuentes; no hay evidencia de dispersión relevante fuera del ámbito objetivo de la tesis.

```{r}
prov_counts_context <- list(
  migraciones = agg_prov_context(mig, "provincia", "departamento"),
  salud_atenciones = agg_prov_context(salud_at, "provincia"),
  salud_afiliados = agg_prov_context(salud_af, "provincia"),
  educ_basica = agg_prov_context(educ_bas, "provincia", "departamento"),
  educ_superior = agg_prov_context(educ_sup, "provincia", "departamento"),
  educ_institutos = agg_prov_context(educ_ins, "provincia")
)

prov_maps_context <- purrr::imap(prov_counts_context, function(cnt, nm) {
  prov_cusco_context %>%
    left_join(cnt, by = "prov_norm") %>%
    mutate(n = replace_na(n, 0), dataset = nm)
}) %>%
  bind_rows() %>%
  mutate(dataset = recode(dataset,
    migraciones = "Migraciones",
    salud_atenciones = "Salud atenciones",
    salud_afiliados = "Salud afiliados",
    educ_basica = "Educación básica",
    educ_superior = "Educación superior",
    educ_institutos = "Educación institutos"
  ))

p_map_prov_context <- ggplot(prov_maps_context) +
  geom_sf(aes(fill = n), color = "grey70", linewidth = 0.15) +
  facet_wrap(~dataset, ncol = 3) +
  scale_fill_viridis_c(option = "D", labels = scales::comma) +
  labs(
    title = "Contexto provincial (Departamento Cusco): registros por dataset",
    subtitle = "Acumulativo para comparar patrones antes del enfoque distrital",
    fill = "Registros"
  ) +
  theme(axis.text = element_blank(), axis.title = element_blank(), panel.grid = element_blank())
p_map_prov_context
```

**Comentario de análisis.** En el contexto provincial, Cusco lidera en todas las bases; detrás aparecen La Convención y Urubamba en migraciones y salud, patrón espacial consistente entre sectores.

## Lectura de capas y diagnóstico de unión (solo Provincia del Cusco) {#georef-diagnostico}

```{r}
dist_prov_cusco <- shp_dist %>%
  mutate(
    dep_norm = norm_geo(DEPARTAMEN),
    prov_norm = norm_geo(PROVINCIA),
    dist_norm = norm_geo(DISTRITO)
  ) %>%
  filter(dep_norm == "CUSCO", prov_norm == "CUSCO")

agg_dist_prov_cusco <- function(df, prov_col, dist_col, dep_col = NULL) {
  d <- df
  if (!is.null(dep_col) && dep_col %in% names(d)) {
    d <- d %>% filter(norm_geo(.data[[dep_col]]) == "CUSCO")
  }
  d %>%
    mutate(
      prov_norm = norm_geo(.data[[prov_col]]),
      dist_norm = norm_geo(.data[[dist_col]])
    ) %>%
    filter(prov_norm == "CUSCO", !is.na(dist_norm), dist_norm != "") %>%
    count(dist_norm, name = "n")
}

dist_counts <- list(
  migraciones = agg_dist_prov_cusco(mig, "provincia", "distrito", "departamento"),
  salud_atenciones = agg_dist_prov_cusco(salud_at, "provincia", "distrito"),
  salud_afiliados = agg_dist_prov_cusco(salud_af, "provincia", "distrito"),
  educ_basica = agg_dist_prov_cusco(educ_bas, "provincia", "distrito", "departamento"),
  educ_superior = agg_dist_prov_cusco(educ_sup, "provincia", "distrito", "departamento"),
  educ_institutos = agg_dist_prov_cusco(educ_ins, "provincia", "distrito")
)

diag_geo <- purrr::imap_dfr(dist_counts, function(cnt, nm) {
  j <- dist_prov_cusco %>%
    st_drop_geometry() %>%
    select(dist_norm, DISTRITO) %>%
    left_join(cnt, by = "dist_norm")
  tibble(
    dataset = nm,
    distritos_shp_provincia_cusco = nrow(dist_prov_cusco),
    distritos_con_datos = sum(!is.na(j$n) & j$n > 0),
    distritos_sin_datos = sum(is.na(j$n) | j$n == 0),
    registros_totales_dataset = sum(cnt$n, na.rm = TRUE),
    registros_mapeados = sum(replace_na(j$n, 0)),
    pct_registros_mapeados = 100 * registros_mapeados / pmax(registros_totales_dataset, 1)
  )
})

diag_geo %>%
  gt() %>%
  tab_header(title = "Diagnóstico de georreferenciación distrital (Provincia del Cusco)") %>%
  fmt_number(columns = c(distritos_shp_provincia_cusco, distritos_con_datos, distritos_sin_datos, registros_totales_dataset, registros_mapeados), decimals = 0, use_seps = TRUE) %>%
  fmt_number(columns = pct_registros_mapeados, decimals = 2)
```

**Comentario de análisis.** El diagnóstico de unión muestra cobertura distrital alta para salud y migraciones, y más concentrada para educación superior/institutos; esto define qué comparaciones territoriales son sólidas.

## Mapas distritales comparados (Provincia del Cusco) {#georef-mapas}

```{r}
dist_maps_sf <- purrr::imap(dist_counts, function(cnt, nm) {
  dist_prov_cusco %>%
    left_join(cnt, by = "dist_norm") %>%
    mutate(
      n = replace_na(n, 0),
      dataset = nm,
      n_log = log1p(n)
    )
}) %>%
  dplyr::bind_rows() %>%
  mutate(dataset = recode(dataset,
    migraciones = "Migraciones",
    salud_atenciones = "Salud atenciones",
    salud_afiliados = "Salud afiliados",
    educ_basica = "Educación básica",
    educ_superior = "Educación superior",
    educ_institutos = "Educación institutos"
  ))

p_map_dist <- ggplot(dist_maps_sf) +
  geom_sf(aes(fill = n_log), color = "grey80", linewidth = 0.15) +
  facet_wrap(~dataset, ncol = 3) +
  scale_fill_viridis_c(option = "B", labels = function(x) round(exp(x) - 1)) +
  labs(
    title = "Distribución distrital de registros en la provincia del Cusco",
    subtitle = "Escala log(1+n) para mejorar contraste entre distritos",
    fill = "Registros"
  ) +
  theme(
    axis.text = element_blank(),
    axis.title = element_blank(),
    panel.grid = element_blank()
  )
p_map_dist
```

**Comentario de análisis.** El patrón espacial comparado sugiere hotspots recurrentes en el eje urbano (Cusco, San Sebastián, Wanchaq, Santiago), lo que refuerza hipótesis de concentración de servicios y residencia.

```{r}
top_dist_multi <- dist_maps_sf %>%
  st_drop_geometry() %>%
  group_by(dataset, DISTRITO) %>%
  summarise(n = sum(n), .groups = "drop") %>%
  arrange(dataset, desc(n)) %>%
  group_by(dataset) %>%
  slice_head(n = 10) %>%
  ungroup()

top_dist_multi %>%
  gt() %>%
  tab_header(title = "Top 10 distritos (Provincia del Cusco) por dataset") %>%
  fmt_number(columns = n, decimals = 0, use_seps = TRUE)
```

**Comentario de análisis.** Los top distritos replican una estructura territorial común entre fuentes; esta consistencia le da robustez a la priorización local propuesta en la tesis.

# Notas metodológicas finales {#notas}

- Los p-valores deben interpretarse junto con tamaño de efecto (ej. **Cramér's V**) y contexto sustantivo.
- En muestras grandes, es habitual encontrar significancia estadística para efectos pequeños.
- En muestras pequeñas (educación superior/institutos), priorizar magnitud, dirección y plausibilidad sobre p-valor aislado.
- Para capítulo inferencial final, conviene agregar:
  - chequeos de supuestos por modelo,
  - análisis de sensibilidad de codificación de dependientes,
  - especificaciones alternativas.
